【裁判字號】    98,審訴,2346
【裁判日期】    981225
【裁判案由】    偽造文書等
【裁判全文】
臺灣桃園地方法院刑事判決            98年度審訴字第2346號
公  訴  人  臺灣桃園地方法院檢察署檢察官
被      告  乙○○
上列被告因偽造文書等案件，經檢察官提起公訴（98年度偵緝字
第1298號），被告於本院準備程序進行中，就被訴事實為有罪之
陳述，經本院告知簡式審判程序意旨，並聽取公訴人及被告之意
見後，本院裁定改依簡式審判程序審理，茲判決如下：
    主      文
乙○○共同行使偽造私文書，足以生損害於公眾及他人，累犯，
處有期徒刑肆月，如易科罰金，以新臺幣壹仟元折算壹日，如附
表所示偽造之「丙○○」之簽名及印文均沒收；又幫助意圖為自
己不法之所有，以詐術使人將本人之物交付，累犯，處有期徒刑
參月，如易科罰金，以新臺幣壹仟元折算壹日。應執行有期徒刑
伍月，如易科罰金，以新臺幣壹仟元折算壹日，如附表所示偽造
之「丙○○」之簽名及印文均沒收。
    事實及理由
一、犯罪事實：緣乙○○前於民國93年間因施用毒品案件，經臺
    灣臺中地方法院以94年度中簡字第35號判決判處有期徒刑3
    月確定，於94年3 月14日易科罰金執行完畢。又於94年間因
    施用毒品案件，經臺灣高等法院臺中分院以94年度上訴字第
    1476號判決判處有期徒刑8 月確定；另於95年間因施用毒品
    案件，經臺灣臺中地方法院以95年度訴字第3402號判決分別
    判處有期徒刑10月、5 月，定應執行有期徒刑1 年1 月確定
    ，再經同院以96年度聲減字第2210號裁定減為有期徒刑5 月
    、2 月15日，定應執行有期徒刑6 月確定，並與上開有期徒
    刑8 月接續執行，於96年8 月12日執行完畢（以上於本案均
    構成累犯）。詎乙○○仍不知悔改，與某真實姓名、年籍不
    詳自稱「葉秉鑫」之成年男子，基於意圖供冒用身份使用而
    變造國民身分證以行使、變造特種文書以行使、偽造私文書
    以行使及意圖為自己不法所有之犯意聯絡，於97年11月12日
    ，在臺中市某處，由乙○○提供其個人照片予「葉秉鑫」，
    「葉秉鑫」則在不詳地點以不詳方式變造丙○○之國民身分
    證（下稱身分證）及全民健康保險卡（下稱健保卡），並委
    請不知情之刻印店人員偽刻丙○○之印章1 枚後，於翌（13
    ）日在臺中市某處，將換貼有丙○○照片之變造身分證、健
    保卡及偽刻之丙○○印章交予乙○○，乙○○則於當日前往
    兆豐國際商業銀行中壢分行（以下簡稱兆豐銀行），提出上
    開變造之身分證及健保卡以行使，並諉稱係丙○○，在如附
    表所示之開戶相關資料（包括新臺幣存摺類存款綜合約定書
    、金融卡《金融卡轉帳》申請暨約定書、金融卡約定事項書
    ）及存款印鑑卡客戶簽章欄等私文書上，偽造如附表所示「
    丙○○」之簽名，並蓋用上開偽造「丙○○」之印章以偽造
    如附表所示之印文後（詳如附表所示），將偽造完成之上開
    文件交予不知情之銀行行員辦理開戶手續以行使，使銀行行
    員信以為乙○○係丙○○本人，乃核發該行帳號00000000號
    帳戶之存摺、提款卡予乙○○，足生損害於丙○○及該分行
    對於帳戶管理之正確性。乙○○雖又可預見提供帳戶予他人
    使用，可能因此供不法詐騙份子利用，因而幫助他人從事詐
    欺取財之犯罪，竟仍不違背其本意，而基於幫助他人詐欺取
    財之犯意，當場將前開帳戶之存摺、提款卡交予「葉秉鑫」
    ，「葉秉鑫」取得該帳戶後，隨即轉交所屬之詐騙集團使用
    ，該詐騙集團成員旋意圖為自己不法所有，於97年12月4 日
    中午12時40分，撥打電話予甲○○○，對其謊稱：因涉入詐
    欺案件，將分案調查，但須先凍結資產，必須將存款存入指
    定帳戶中，使甲○○○信以為真而陷於錯誤，便於同日至兆
    豐銀行板南分行存款新臺幣70萬元入前開帳戶中。嗣因甲○○○發覺有異，始知受騙。
二、證據名稱：
  (一)被告乙○○於檢察官訊問、本院準備程序及審理時之自白。
  (二)被害人甲○○○於警詢之證述，被害人丙○○於警詢及檢察
    官訊問時之證述。
  (三)受理詐騙帳戶通報警示簡便格式表、丙○○之身分證影本、
    存款憑條副本聯、反詐騙案件紀錄表、報案三聯單、丙○○
    庭呈之身分證、健保卡影本、內政部警政署刑事警察局98年
    3 月9 日刑紋字第0980020077號鑑驗書、如附表所示偽造之
    私文書各1 份。
  (四)臺灣高等法院被告前案紀錄表1 份。
三、論罪科刑：
  (一)核被告乙○○變造國民身分證並據以行使之所為，係犯刑法
    第216 條、第212 條之行使變造特種文書罪與戶籍法第75條
    第2 項、第1 項之行使變造國民身分證罪。惟按戶籍法第75
    條係針對國民身分證之偽造變造犯行予以明文規定，相較於
    刑法第212 條係針對所有一般特種文書之偽造、變造犯行為
    之處罰規定，戶籍法之規定應屬於特別規定且較刑法第212
    條之處罰為重，依特別法優於普通法及從重處斷之原則，應
    論處戶籍法第75條第2 項之行使變造國民身分證罪，其變造
    特種文書國民身分證之低度行為應為行使之高度行為所吸收
    ，不另論罪。又被告變造健保卡所為，則係犯刑法第216 條
    、第212 條之行使變造特種文書罪，其變造健保卡後復持以
    行使，其變造特種文書之低度行為應為行使之高度行為所吸
    收，不另論罪。原公訴意旨認被告所為係犯偽造特種文書罪
    ，容有未洽，惟偽造、變造特種文書規定於同一法條內，故
    不生變更起訴法條之問題，併予敘明。又起訴意旨雖未敘及
    被告變造丙○○之健保卡後復持以行使部分之事實、未於證
    據及所犯法條欄內具體敘明被告涉犯違反戶籍法第75條第1
    項、第2 項行使變造國民身分證罪，然該部分業經蒞庭檢察
    官於本院準備程序時當庭補充並增列戶籍法第75條第1 項、
    第2 項為本案起訴法條（見本院98年10月14日準備程序筆錄
    ），且該部分事實與前揭有罪之事實，有想像競合犯裁判上
    一罪之關係，為本件起訴效力所及，本院自得併予審究。再
    被告冒用「丙○○」名義，在如附表所示之文件上偽造「丙○○」簽名及印文後，完成如附表所示偽造之文件，並據以
    行使所為，係犯刑法第216 條、第210 條之行使偽造私文書
    罪，其偽造印章、印文及署名為偽造私文書之部分行為，又
    偽造私文書之低度行為為行使之高度行為所吸收，均不另論
    罪。又被告詐得上開存摺、提款卡之所為，係犯刑法第339
    條第1 項詐欺取財罪。被告以丙○○名義，行使上開變造身
    分證、健保卡、行使上開偽造私文書而詐取上開存摺、提款
    卡，係一行為觸犯數罪名，依刑法第55條之規定，應從較重
    之行使偽造私文書罪處斷。被告就上開犯行，與「葉秉鑫」
    間具有犯意聯絡及行為分擔，為共同正犯。其等利用不知情
    刻印業者偽刻「丙○○」印章為上開行為，係間接正犯。另
    被告提供上開帳戶供人使用之行為，致被害人甲○○○因詐
    欺集團施用詐術而陷於錯誤，匯款至上開帳戶，係犯刑法第
    30條第1 項前段、第339 條第1 項幫助詐欺取財既遂罪，此
    部分並依刑法第30條第2 項之規定減輕其刑。被告所犯上開
    行使偽造私文書罪及幫助詐欺取財罪間，犯意各別，罪名有
    異，應予分論併罰。再被告有如事實欄所示之科刑及執行情
    形，有臺灣高等法院被告前案紀錄表1 份附卷可稽，其於前
    案有期徒刑執行完畢後，5 年內故意再犯本件有期徒刑以上
    刑之各罪，均為累犯，皆應依刑法第47條第1 項規定加重其
    刑，並就被告幫助詐欺取財犯行部分先加後減之。爰審酌被
    告之前科、素行，及其犯罪之動機、方法、對被害人所生之
    危害，及其犯後坦承犯行等一切情狀，分別量處如主文所示
    之刑，併諭知易科罰金之折算標準。
  (二)另按94年2 月2 日修正公布，並自95年7 月1 日起施行之刑
    法第41條第1 項、第2 項規定：「犯最重本刑為5 年以下有
    期徒刑以下之刑之罪，而受6 個月以下有期徒刑或拘役之宣
    告者，得以新臺幣1 千元、2 千元或3 千元折算一日，易科
    罰金。但確因不執行所宣告之刑，難收矯正之效，或難以維
    持法秩序者，不在此限」、「前項規定於數罪併罰，其應執
    行之刑未逾6 月者，亦適用之」，意即對於數罪併罰之案件
    ，雖各宣告刑依法均得易科罰金，然若定應執行之刑已超過
    6 個月，仍不得易科罰金。惟查，被告行為後，司法院大法
    官會議已於98年6 月19日公布第662 號解釋，該解釋文認為
    ：「中華民國94年2 月2 日修正公布之現行刑法第41條第2
    項規定，關於數罪併罰，數宣告刑均得易科罰金，而定應執
    行刑逾6 個月者，排除適用同條第1 項得易科罰金之規定部
    分，與憲法第23條規定有違，並與本院釋字第366 號解釋意
    旨不符，應自本解釋公布之日起失其效力。」。即對於數罪
    併罰，數宣告刑依法均得易科罰金，而定應執行之刑縱超過
    6 個月之案件，依司法院大法官會議解釋第366 號、第662
    號之解釋意旨，仍得易科罰金。又按刑法第41條之規定，於
    98年1 月21日再經修正公布，並自98年9 月1 日起施行，修
    正後刑法第41條第8 項乃修正前同條第2 條之移列，其規定
    內容相同，故仍應為相同之處理，即對於數罪併罰，數宣告
    刑依法均得易科罰金，而定應執行之刑超過6 個月之案件，
    仍得易科罰金。從而，比較上開新舊法之結果，應以上開修
    正後之結果，較有利於被告。故應就被告所犯如主文所示宣
    告刑定其應執行之刑，及依上開司法院大法官會議解釋及刑
    法第41條第1 項之規定，併諭知易科罰金之折算標準，附此
    敘明。
  (三)另如附表偽造之私文書雖已行使而交付兆豐銀行，非屬被告
    或其共同正犯所有之物，惟其上如附表所示偽造之「丙○○
    」簽名及印文，應依刑法第219 條之規定，不論屬於犯人與
    否，均宣告沒收。至上開偽刻之印章，因未扣案，無法證明
    現仍存在，爰不予宣告沒收。又本件變造「丙○○」之身分
    證上換貼之被告相片及變造之「丙○○」健保卡上換貼之被
    告照片等，雖未扣案，均屬被告所有，且均係供本件犯罪所
    用之物，然無其他證據證明上開文件尚未滅失，為免將來執
    行之困難，爰不依刑法第38條第1 項第2 款規定宣告沒收，
    附此敘明。
四、應適用之法條：刑事訴訟法第299 條第1 項前段、第273 條
    之1 第1 項、第310 條之2 、第454 條第1 項，戶籍法第75
    條第2 項、第1 項，刑法第2 條第1 項但書、第11條前段、
    第28條、第30條第1 項前段、第2 項、第216 條、第212 條
    、第210 條、第339 條第1 項、第55條、第47條第1 項、第
    51條第5 款、第41條第1 項前段、第219 條，刑法施行法第
    1 條之1 第1 項、第2 項前段。
五、如不服本判決，得自收受送達之翌日起10日內向本院提出上
    訴狀（應附繕本），其未敘述上訴理由者，應於上訴期間屆
    滿後20日內補提理由書狀於本院，上訴於臺灣高等法院。
本案經檢察官丁俊成到庭執行職務。
中    華    民    國    98    年    12    月    25    日
                  刑事庭        法  官  林靜梅
以上正本證明與原本無異。
如不服本判決應於收受判決後10日內向本院提出上訴書狀，並應
敘述具體理由。其未敘述上訴理由者，應於上訴期間屆滿後20日
內向本院補提理由書(均須按他造當事人之人數附繕本)「切勿逕
送上級法院」。
                                書記官  施春祝
中    華    民    國    98    年    12    月    25    日
附表：
┌──┬──────────┬────────────────┐
│編號│文書名稱            │偽造署押情形（應沒收之物）      │
├──┼──────────┴────────────────┤
│ 1  │開戶資料                                              │
│    ├──────────┬────────────────┤
│    │新臺幣存摺類存款綜合│偽造「丙○○」之簽名、印文各2枚 │
│    │約定書              │                                │
│    ├──────────┼────────────────┤
│    │金融卡《金融卡轉帳》│偽造「丙○○」之簽名、印文各3枚 │
│    │申請暨約定書        │                                │
│    ├──────────┼────────────────┤
│    │金融卡約定事項書    │偽造「丙○○」之簽名、印文各3枚 │
├──┼──────────┼────────────────┤
│ 2  │存款印鑑卡          │偽造「丙○○」之簽名1 枚、印文2 │
│    │                    │枚                              │
└──┴──────────┴────────────────┘
本案論罪科刑法條：
戶籍法第75條
意圖供冒用身份使用，而偽造、變造國民身份證，足以生損害於
公眾或他人者，處5年以下有期徒刑、拘役或科或併科新臺幣50
萬元以下罰金。
行使前項偽造、變造之國民身份證者，亦同。
將國民身份證交付他人，以供冒名使用，或冒用身份而使用他人
交付或遺失之國民身份證，足以生損害於公眾或他人者，處3年
以下有期徒刑、拘役或科或併科新臺幣30萬元以下罰金。
中華民國刑法第210條
偽造、變造私文書，足以生損害於公眾或他人者，處五年以下有
期徒刑。
中華民國刑法第212條
偽造、變造護照、旅券、免許證、特許證及關於品行、能力服務
或其他相類之證書、介紹書，足以生損害於公眾或他人者，處一
年以下有期徒刑、拘役或三百元以下罰金。
中華民國刑法第216條
行使第二百十條至第二百十五條之文書者，依偽造、變造文書或
登載不實事項或使登載不實事項之規定處斷。
中華民國刑法第339條
意圖為自己或第三人不法之所有，以詐術使人將本人或第三人之
物交付者，處五年以下有期徒刑、拘役或科或併科一千元以下罰
金。
以前項方法得財產上不法之利益或使第三人得之者，亦同。
前二項之未遂犯罰之。

司法院資訊處製作；財團法人民間司法改革基金會備份。
